臺灣高等法院民事判決
108年度上字第1054號
上   訴   人   郭明發 
訴 訟代理 人   詹振寧律師
被  上訴  人   蘇美惠 
兼訴訟代理人   陳志賢 
上列當事人間請求排除侵害事件，上訴人對於中華民國108年6月
18日臺灣臺北地方法院106年度訴字第3962號第一審判決提起一
部上訴，並為訴之追加，本院於109年3月10日言詞辯論終結，判
決如下：
    主      文
原判決關於駁回上訴人後開第二項之訴部分，及除確定部分外訴
訟費用之裁判均廢棄。
被上訴人甲○○應將門牌號碼新北市○○區○○街0號6樓後陽台左側設
置之壓克力板(長100公分，寬50公分）拆除。
其餘上訴及追加之訴均駁回。
第一審（除確定部分外）及第二審訴訟費用，由被上訴人甲○○負
擔二分之一，餘由上訴人負擔；追加之訴訴訟費用，由上訴人負
擔。 
    事實及理由
壹、程序方面：
    按第二審訴之變更或追加，非經他造同意不得為之，但請求
    之基礎事實同一者，不在此限，民事訴訟法第446條第1項、
    第255條第1項第2款定有明文。本件上訴人在原審以被上訴
    人於「北城快樂家」大廈（下稱系爭大廈）之新北市○○區
    ○○街0號6樓（下稱系爭3號建物）後陽台曬棉被占用系爭大
    廈周圍上下及外牆公共空間，拍打時產生灰塵等空氣污染為
    由（見原審卷㈠第47頁、卷㈡第113-1頁反面、118頁），依民
    法第767條第1項、第821條等規定，求為禁止被上訴人自前
    揭房屋向外垃圾及灰塵之判決；嗣上訴人於本院審理時，另
    以被上訴人於陽台向外曬棉被，占用系爭大廈共有及共用外
    牆及法定空地為由，依前揭規定，追加求為禁止被上訴人於
    系爭3號建物後陽台向外曬棉被之判決（見本院卷第120頁）
    ，二者請求之基礎事實同一，揆諸前開規定，應予准許。
貳、實體方面：
一、本件上訴人主張：伊為新北市○○區○○街0號6樓（下稱系爭1
    號建物）之所有權人，被上訴人甲○○為系爭3號建物之所有
    權人。甲○○未經他共有人同意，於系爭3號建物後陽台設置
    壓克力板（長100公分、寬50公分，下稱系爭壓克力板），
    占用該大廈坐落基地（即○○區○○段929地號土地，下稱系爭
    基地）中之法定空地部分（下稱系爭法定空地）之上空，遮
    蔽伊建物之陽台視線，影響通風及採光。又系爭1、3號建物
    大門呈Ｌ型相鄰，空間窄小，甲○○及其配偶即被上訴人乙○○
    占用系爭3號建物門外堆置鞋子，占用6樓樓梯間之公共區域
    ，妨害伊出入等語。爰依民法第767條第1項中段、第821條
    等規定，求為命被上訴人移除系爭3號建物門口之鞋子、甲○
    ○拆除系爭壓克力板之判決(上訴人逾上開部分之請求，經原
    審判決敗訴，未據其聲明不服，不予贅述）。並上訴聲明：
    ⑴原判決關於駁回後開各項部分廢棄。⑵被上訴人不得於系爭
    3號建物門口放置鞋子。⑶甲○○應拆除系爭3號建物後陽台之
    系爭壓克力板。嗣於本院以被上訴人於系爭3號建物後陽台
    向外曬棉被，占用系爭大廈共有、共用外牆及法定空地為由
    ，追加求為禁止被上訴人於系爭3號建物後陽台向外曬棉被
    之判決。
二、被上訴人則以：兩造為同樓層鄰居，不睦已久，上訴人前藉
    蒐證之名攝錄及辱罵伊，經伊提起妨害秘密、妨害名譽等刑
    事告訴在案。甲○○因兩造房屋後陽台緊鄰，為避免上訴人騷
    擾、拍攝伊陽台內部景象，始於系爭3號建物後陽台垂直架
    立活動型態之透光性之系爭壓克力板，以保護自身隱私，該
    壓克力板與系爭1號建物後陽台保有適當距離，難認侵害上
    訴人或全體共有人權利。另伊於進出家門時在6樓樓梯間穿
    脫暫放鞋子及偶於冬日在後陽台曬棉被，均屬正常使用，並
    無占用或排除他人使用6樓樓梯間或法定空地之事，況前開
    後陽台屬伊所有住宅範圍，非系爭大廈建物所有人所共有，
    伊於此範圍內活動，非上訴人所得干涉等語，資為抗辯。並
    答辯聲明：上訴及追加之訴均駁回。
三、按所有人對於對於妨害其所有權者，得請求除去之。各共有
    人對於第三人，得就共有物之全部為本於所有權之請求。但
    回復共有物之請求，僅得為共有人全體之利益為之。民法第
    767條第1項中段、第821條定有明文。
㈠、本件系爭大廈屬區分所有建物，兩造均為系爭基地之共有人
    ，該大廈專有部分之○○區○○段3038號建物（住家）及附屬建
    物（陽台，面積12.22平方公尺）為上訴人單獨所有、同段3
    045號建物（住家)及附屬建物（陽台，面積11.34平方公尺
    ））為甲○○單獨所有，系爭1、3號建物門前之6樓樓梯間（
    下稱系爭樓梯間)為系爭大廈建物所有人（含上訴人與甲○○
    ）共有，供大廈各住戶通行出入使用；甲○○於民國106年6月
    間在系爭3號建物後陽台左側以金屬後鈕片及螺絲釘固定設
    置如原審卷㈠第171頁下方照片所示長100公分、寬50公分之
    壓克力板，該板延伸至系爭法定空地之上空等情，為兩造所
    不爭執(見本院卷第327頁)，洵堪認定。
㈡、次按建築基地應留設法定空地，為建築法第11條所明定，此
    規定旨在維護建築物便於日照、通風、採光及防火，增進建
    築物使用人之舒適、安全與衛生等公共利益，建築物使用人
    不得任意改變空地之性質而設置固定物，妨害其他建築物使
    用人之利益。又土地所有權，除法令有限制外，於其行使有
    利益之範圍內，及於土地之上下（民法第773條前段參照）
    。查系爭法定空地屬系爭基地之一部，為系爭大廈建物所有
    人共有一事，有土地登記第一類謄本在案可稽，並經本院調
    閱系爭大廈建造執照案卷查核屬實(見原審店司調卷第18頁
    、本院卷第197至205、209、211至215頁），可堪認定；又
    甲○○自106年6月間在其所有建物後陽台左側以金屬後鈕片及
    螺絲釘固定設置系爭壓克力板，延伸至系爭法定空地之上空
    等情，已如前述；甲○○設置該板未經系爭基地(含法定空地
    ）共有人同意一節，復經其自承屬實（見本院卷第326頁）
    ，則其長期固定設置系爭壓克力板延伸占用原規劃供系爭大
    廈建物日照、通風、採光及防火使用之法定空地上方，非經
    毀損無法排除之，顯有礙坐落系爭基地上建物之舒適、安全
    與衛生等公共利益，妨害系爭基地共有人(含上訴人）就前
    揭法定空地部分上空權能之行使。上訴人主張甲○○無權占有
    系爭法定空地上空，妨害共有人權益等語，即屬可採。要不
    因甲○○設置該壓克力板動機在於妨免上訴人窺探、拍攝，而
    有不同。是上訴人本於系爭基地共有人之地位，依民法第76
    7條第1項中段、第821條規定，請求甲○○拆除系爭壓克力板
    ，以排除其對該地共有人所有權行使之妨害，洵屬有據。
㈢、次查系爭1、3號建物大門對應位置呈L型，被上訴人未於系爭
    3號建物門口及5層至7層樓梯間未擺放或堆置任何物品等情
    ，業據原審至現場勘驗屬實，有勘驗測量筆錄在卷可考(見
    原審卷㈠第167、170頁)。另依上訴人所提照片、錄影截圖及
    原審勘驗上訴人所提錄影光碟結果所示，系爭3號建物門前
    雖有放置鞋類之情形，然亦不乏被上訴人未於門前置放鞋類
    、或被上訴人正於門前穿脫鞋子或收取門前鞋子之影像(見
    原審卷㈠第70、72頁、卷㈡第8、15至22、33至37、146至151
    頁)，則被上訴人辯稱：伊僅出入家門時穿脫鞋子暫放，未
    持續在門外堆置鞋子占用系爭樓梯間，未排除他人使用等語
    ，即非無據；上訴人主張被上訴人長期於系爭3號建物門外
    堆置鞋子占用系爭樓梯間云云，尚難信為真實。又系爭樓梯
    間屬系爭大廈建物所有人共有，供各住戶通行出入使用，為
    兩造所不爭執；另該樓梯間平面區域（不含電梯及上、下樓
    梯部分）約長297公分、寬150公分一節，有系爭大廈3至8樓
    平面圖可考(見本院卷第214頁)。審諸兩造所提件證、甲○○
    為共有人之一原得本於所有權對共有之系爭樓梯間建物全部
    為使用、系爭6樓樓梯間平面區域大小、被上訴人使用系爭
    樓梯間放置鞋類之使用目的、面積及位置等情，堪認甲○○及
    與其同住之配偶乙○○通行系爭樓梯間出入家宅，於此區域為
    室內外鞋類脫換，置放少量可輕易移除之鞋類，且無其他持
    續管領該區域及排除他人干涉之事，屬一般建物樓梯間之合
    理使用，且未達妨礙他人通行或所有權行使之程度。上訴人
    主張被上訴人長期堆置鞋類，占用系爭樓梯間，妨礙出入云
    云，進而依民法第767條第1項中段、第821條規定，請求禁
    止被上訴人於系爭3號建物門口放鞋子，尚嫌乏據。
㈣、再查系爭大廈專有部分之系爭3號建物陽台（面積11.34平方
    公尺）為甲○○單獨所有一事，為兩造所不爭執。而建物勘測
    時，有關陽台等突出物係以建物外牆之外緣至突出物（陽台
    )之外緣為界計算面積，辦理建物所有權第一次登記時，以
    附屬建物登記之(土地登記規則第69條、內政部70年7月 23
    日台內地字第 33654 號函參照，84年度公布施行之公寓大
    廈管理條例第56條第3項關於附屬建物登記規定意旨亦同）
    ，據此，系爭3號建物陽台登記面積11.34平方公尺之範圍自
    及於陽台牆壁外緣（即上訴人所指外牆)，被上訴人辯稱：
    系爭3號建物後陽台外牆為甲○○所有，未與他人共有等語，
    即屬可採。上訴人主張為系爭3號建物後陽台外牆為系爭大
    廈建物所有人共有、共用，被上訴人使用即違反公寓大廈管
    理條例第7條、第9條、第10條第2項等規定云云，自無可採
    。至於公寓大廈管理條例第8條第1項規定固就公寓大廈周圍
    上下、外牆面等之變更構造、顏色、設置廣告物、鐵鋁窗或
    其他類似行為予以限制，以維建築物整體觀瞻，然此與系爭
    3號建物後陽台牆壁為甲○○所有且屬系爭大廈專有部分一事
    之判斷無涉，不足難執為有利於上訴人之認定。末查，被上
    訴人就曬棉被乙事，辯稱：伊因系爭大廈頂樓被蓋滿，無法
    到頂樓曬，故冬季有太陽時偶將棉被拿出來曬一下，乃生活
    起居使用方式，並無長期占用系爭法定空地或其他共有或共
    用空間之情形等語，而上訴人就被上訴人究如何長期以曬棉
    被方式，確定及繼續管領支配系爭法定空地及排除他人干涉
    等有利於己之事實，並未具體主張並舉證以實其說，是其此
    部分之主張，核無足取。從而，其依民法第767條第1項中段
    、第821條規定，請求禁止被上訴人於系爭3號建物後陽台向
    外曬棉被，亦屬無據。
四、綜上所述，上訴人依民法第767條第1項中段、第821條規定
    ，請求甲○○拆除系爭壓克力板，為有理由，應予准許；原審
    就上開應准許部分，為上訴人敗訴之判決，尚有未洽。上訴
    意旨求予廢棄改判，為有理由。爰由本院予以廢棄，改判如
    主文第2項所示。逾此部分之請求及追加之訴部分之請求，
    為無理由，不應准許。上訴人之請求不應准許部分，原審所
    為上訴人敗訴判決，經核並無不合，上訴意旨，聲明廢棄改
    判，為無理由，應併其追加之訴駁回之。
五、本件事證已臻明確，兩造其餘之攻擊或防禦方法及所用之證
    據，經本院斟酌後，認為均不足以影響本判決之結果，爰不
    逐一論列，附此敘明。
六、據上論結，本件上訴為一部有理由、一部無理由，追加之訴
    為無理由，依民事訴訟法第450條、第449條第1項、第79條
    、第78條、第85條第1項，判決如主文。
中　　華　　民　　國　　109 　年　　3 　　月　　24　　日
                  民事第七庭   
                        審判長法  官   周玫芳
                              法  官   林翠華
                              法  官   王育珍
正本係照原本作成。
如不服本判決，應於收受送達後20日內向本院提出上訴書狀，其
未表明上訴理由者，應於提出上訴後20日內向本院補提理由書狀
（均須按他造當事人之人數附繕本）上訴時應提出委任律師或具
有律師資格之人之委任狀；委任有律師資格者，另應附具律師資
格證書及釋明委任人與受任人有民事訴訟法第466 條之1第1項但
書或第2項（詳附註）所定關係之釋明文書影本。如委任律師提
起上訴者，應一併繳納上訴審裁判費。
中　　華　　民　　國　　109 　年　　3 　　月　　24　　日
　　　　　　　　　　　　　　
　　　　　　　　　　　　　　  書記官   劉育妃
附註：
民事訴訟法第466條之1（第1項、第2項）：
對於第二審判決上訴，上訴人應委任律師為訴訟代理人。但上訴
人或其法定代理人具有律師資格者，不在此限。
上訴人之配偶、三親等內之血親、二親等內之姻親，或上訴人為
法人、中央或地方機關時，其所屬專任人員具有律師資格並經法
院認為適當者，亦得為第三審訴訟代理人。